【裁判字號】    90,訴,81
【裁判日期】    901120
【裁判案由】    偽造有價證券等
【裁判全文】
臺灣高雄地方法院刑事判決                              九十年度訴字第八一號
    公  訴  人  臺灣高雄地方法院檢察署檢察官
    被      告  丙○○
                甲○○
    右  二  人
    選任辯護人  黃仕昆
右列被告因偽造有價證券等案件，經檢察官提起公訴（八十八年度偵續字第三八三號
），本院判決如左：
        主  文
丙○○意圖供行使之用，而變造有價證券，處有期徒刑壹年拾月。偽造之「乙○○」
印章壹枚、發票人為連益工業股份有限公司、面額新台幣壹佰伍拾肆萬貳仟陸佰元之
支票上，變造之發票日八十八年二月十六日及其上偽造之「乙○○」印文貳枚，均沒
收。
甲○○無罪。
    事  實
一、丙○○係設於高雄縣鳳山市○○路一六五巷二四之二號之「高頂鋼鐵有限公司」
    （以下簡稱高頂公司）實際負責人，於民國八十三年九月間，承攬「連益工業股
    份有限公司」（以下簡稱連益公司）位於高雄縣仁武鄉○○段一○五六之三一號
    地號上之鐵皮屋工廠房興建工程後，得知上開鐵皮工程之基地中有部分為農地（
    仁營段一○五七地號之土地），丙○○竟意圖為自己不法之所有，並基於概括犯
    意，向連益公司負責人乙○○佯稱：可將該農地變更為工業用地，於八十五年十
    月二日，又得知乙○○之公公林章所有坐落高雄縣仁武鄉○○段六八七號、六八
    九號、七二○號、七三八號等四筆土地欲辦理所有權移轉登記予乙○○之配偶林
    瑞賢及其兄弟等人，丙○○又向乙○○佯稱：可一併代辦，並稱農地移轉必須繳
    納農地土地增值稅新台幣（以下同）一百五十四萬二千六百元。乙○○表示現金
    不足，丙○○即稱：可向農會辦理貸款，以繳納土地增值稅，並要求乙○○交付
    同額之支票，由其代為處理，乙○○不疑有他，遂以連益公司之名義，簽發發票
    日八十五年十月十六日之同額支票（票號ＡＪ0000000號）一紙，交付丙○○，嗣後乙○○向農會查詢結果，得知農地移轉勿須課徵土地增值稅，且縱使
    須課徵，其稅款亦不致如此之多，遂向丙○○表示不欲辦理移轉登記，並擬索回
    前開支票，丙○○竟又謊稱其已請人代為辦理，並代墊六十萬元，要求乙○○償
    還六十萬元，乙○○遂於八十五年十月十六日以電匯方式匯款六十萬元至不知情
    之甲○○設於高雄縣鳳山信用合作社營業部之帳戶內，惟丙○○仍未返還該支票
    ，而於八十八年一月間某日意圖供行使之用，在不詳點，偽造「乙○○」之印章
    一枚，並蓋用於系爭支票之發票日上，偽造「乙○○」二枚印文，並將發票日更
    改為八十八年二月十六日，而變造系爭支票，變造完畢後，將之交付訴外人丁○○，嗣丁○○於系爭支票經變造之發票日提示後，不獲付款，連益公司及乙○○
    始知受騙。
二、案經連益工業股份有限公司代表人乙○○訴請請台灣高雄地方法院檢察署檢察官
    偵查起訴。
    理  由
壹、有罪部分：
一、訊據被告丙○○坦承於右揭時間，將系爭支票之發票日更改為八十八年二月十六
    日，惟矢口否認有何偽造乙○○之印章、印文於系爭支票上，而變造系爭支票上
    發票，亦無欺之犯行，辯稱：系爭支票是乙○○開給我，用以付給戊○○的浪板
    工程款，我收到這張支票後，我太太甲○○以為是我的工程款，才背書之後將支
    票存入她的帳戶，之後，我向甲○○表示這筆錢是要付給戊○○的工程款，才再
    把支票拿出來交給戊○○，後來乙○○要求我不要提示系爭支票，我向乙○○說
    這張支票要叫人抽回來，要拿現金來換，他說他沒有那麼多錢，我就說我這邊有
    九十幾萬元並叫乙○○再湊六十萬元去向戊○○把這張票抽回來，我從頭到尾，
    我都沒有說要變更土地一事，系爭支票從戊○○那邊抽回來之後，我拿到乙○○
    的辦公室，當時乙○○表示沒有錢，亦無法答覆何時有錢，我請他在支票上的發
    票日期欄蓋兩個章，並要求我讓她延緩兩年，兩年後才會將票轉出去，之後我要
    將支票轉出去前，我還有打電話給乙○○的先生林瑞賢說我要將支票轉出去了，
    之後我才將支票轉給丁○○云云。
二、然查，右揭事實業據告訴人連益公司之代表人乙○○及代理人蔡建賢律師分別於
    偵訊及本院審理中指訴綦詳，並有系爭支票原本及退票理由單各一紙附於偵查卷
    （八十八年度偵續字第三八三號卷第六十五頁）、匯款單影本一份及告訴人所提
    出之帳冊影本一份在卷可稽，被告丙○○對於更改系爭支票之發票日，及前開帳
    冊上之簽名之真正均不否認，而該帳冊中，由被告丙○○簽名，並註明「丙○○
    代收」字樣之帳款，前後有：「昱茂增值稅三十一萬六千一百十七元」、「丙○○（農莊）三十萬元」、「高頂（農地變更保證金）十九萬三千六百二十九元」
    、「高頂（農地變更代辦費二分之一，現金五十四萬六千三百四十一元」、「龍
    鳳增值稅十百十六萬零六百六十八元」、「龍鳳農地補增值稅，丙○○代收，十
    六萬九千九百九十七元」、「丙○○，一百五十四萬二千六百元，票號0000
    000（農地增值稅）」等多筆，其中一百五十四萬二千六百元，票號0000
    000用以支付農地增值稅之支票，即係本件系爭支票，是告訴人指訴被告丙○○以繳納農地增值稅為由，要求乙○○以連益公司之名義簽發系爭支票等情，洵
    非虛詞。次查，系爭支票上之印文經送請法務部調查局鑑定結果：發票人簽章欄
    「乙○○」之印文與乙○○所提出送鑑定之印章相同，而發票日欄上之「乙○○
    」印文二枚與乙○○送鑑定之印章之印文及發票人簽章欄之「乙○○」印文均不
    同，此分別有法務部調查局九十年五月二十三日（九○）陸（二）字第九○○二
    六六五九號、九十年六月二十日（九○）陸（二）字第九○○三五三二七號鑑定
    通知書各一份附於審卷可按。被告雖辯稱：係乙○○蓋章同意後，伊才自行更改
    發票日期云云，為乙○○所否認，被告丙○○復無法提出證據方法以供查證，所
    辯已難採信。而系爭支票上發票日上之二枚「乙○○」印文，與發票人簽章欄之
    「乙○○」印文，極為相似，非經鑑定，僅憑肉眼甚難辨識，而乙○○前開送鑑
    定之印章仍有保存，衡諸常情，顯無再刻一枚極為相似印章之必要，是該發票日
    欄上「乙○○」之印文二枚，應係被告丙○○於變造發票日時盜刻印章所偽造之
    印文無訛。被告丙○○復辯稱：伊請甲○○將支票拿出來交給戊○○，後來乙○○要求伊不要提示系爭支票，伊拿九十幾萬元並叫乙○○再匯款六十萬元，由伊
    去向戊○○把這張票抽回來云云，為乙○○所否認，而證人戊○○於偵訊時，並
    未提及被告丙○○有交付一百五十萬元一事，況若乙○○匯款六十萬元予被告丙○○，係用以向戊○○換回系爭支票，則票款僅剩九十餘萬元，乙○○焉有同意
    更改發票日，未主張支票金額應減為九十餘萬元，或另行簽發一紙支票以取回系
    爭支票之理？綜上，被告丙○○所辯與前開事證不符，亦違背常情，顯不足採信
    ，其以農地變更為工業用地及農地移轉所有權須繳納增值稅為由，向乙○○詐得
    系爭支票及六十萬元，並意圖供行使之用而變造系爭支票之發票日為八十八年二
    月十六日之犯行，均堪認定。
三、核被告丙○○所為均係犯刑法第二百零一條第一項之變造有價證券罪、第三百三
    十九條第一項之詐欺罪。被告丙○○偽造印章、印文係變造有價證券之階段行為
    ，其偽造印文於有價證券，係變造有價證券之部分行為，又其變造有價證券後進
    而行使，行使有價證券之低度行為應為變造之高度行為所吸收，應僅論以意圖供
    行使之用而變造有價證券罪。被告丙○○先後二次詐欺犯行，時間緊接，犯罪構
    成要件相同，顯係基於概括犯意反覆為之，應依連續犯之規定，論以一罪。被告
    丙○○所犯意圖供行使之用而變造有價證券罪與詐欺罪間，有方法結果之牽連關
    係，應從一重之意圖供行使之用而變造有價證券罪處斷。又系爭支票確係乙○○
    以連益公司之名義簽發交付被告丙○○，於票據債權時效消滅後，遭被告丙○○
    變造發票日而轉讓予訴外人丁○○，經提示後，因存款不足而不獲付款，有退票
    理由單一紙在卷可稽，對告訴人連益公司及乙○○之損害尚非嚴重，倘科以法定
    刑最低度刑之有期徒刑三年，衡之常情，猶嫌過重，其犯罪情狀尚可憫恕，爰依
    刑法第五十九條規定減輕其法定本刑。爰審酌被告前無犯罪記錄，有本院被告院
    內索引卡記錄表、台灣高等法院被告全國前案記錄表可考，素行良好，因一時貪
    念，而為上開犯行，犯後雖未坦承犯行，惟態度良好等一切情狀，量處如主文所
    示之刑。偽造之「乙○○」印章一枚雖未扣案，然無證據證明業已滅失，應依刑
    法第二百十九條宣告沒收；系爭發票人為連益公司、面額一百五十四萬二千六百
    元之支票，變造之發票日八十八年二月十六日及其上偽造之「乙○○」印文二枚
    ，均應依刑法第二百零五條之規定宣告沒收。
貳、無罪部分：
一、公訴意旨略以：被告甲○○係高頂公司之名義負責人，亦係認公司之會計，與被
    告丙○○共同意圖為自己不法之所有，並基於概括犯意，向連益公司負責人乙○○佯稱：可將該農地變更為工業用地，於八十五年十月二日，又得知乙○○之公
    公林章所有坐落高雄縣仁武鄉○○段六八七號、六八九號、七二○號、七三八號
    等四筆土地欲辦理所有權移轉登記予乙○○之配偶林瑞賢及其兄弟等人，丙○○
    又向乙○○佯稱：可一併代辦，並稱農地移轉必須繳納農地土地增值稅新台幣（
    以下同）一百五十四萬二千六百元。乙○○表示現金不足，丙○○即稱：可向農
    會辦理貸款，以繳納土地增值稅，並要求乙○○交付同額之支票，由其代為處理
    ，乙○○不疑有他，遂以連益公司之名義，簽發發票日八十五年十月十六日之同
    額支票（票號ＡＪ0000000號）一紙，交付丙○○，嗣後乙○○向農會查
    詢結果，得知農地移轉勿須課徵土地增值稅，且縱使須課徵，其稅款亦不致如此
    之多，遂向丙○○表示不欲辦理移轉登記，並擬索回前開支票，丙○○竟又謊稱
    其已請人代為辦理，並代墊六十萬元，要求乙○○償還六十萬元，乙○○遂於八
    十五年十月十六日以電匯方式匯款六十萬元至被告甲○○設於高雄縣鳳山信用合
    作社營業部之帳戶內，惟丙○○仍未返還該支票，而於八十八年一月間某日意圖
    供行使之用，在不詳點，偽造「乙○○」之印章一枚，並蓋用於系爭支票之發票
    日上，偽造「乙○○」二枚印文，並將發票日更改為八十八年二月十六日，而變
    造系爭支票，變造完畢後，將之交付訴外人丁○○，嗣丁○○於系爭支票經變造
    之發票日提示後，不獲付款，連益公司及乙○○始知受騙，因認被告甲○○亦涉
    犯刑法第二百零一條第一項、第三百三十九條第一項之罪嫌。
二、按犯罪事實應依證據認定之，無證據不得推定其犯罪事實；不能證明被告犯罪者
    ，應諭知無罪之判決，刑事訴訟法第一百五十四條、第三百零一條第一項分別定
    有明文。又認定不利於被告之事實，須依積極證據，苟積極證據不足為不利被告
    之認定時，即應為有利於被告之認定，更不必有何有利之證據（最高法院三十年
    上字第八一六號判例參照）。次按刑法第三百三十九條第一項詐欺罪之成立，以
    意圖為自己或第三人不法所有，以詐術使人將本人或第三人之物交付為要件。所
    謂以詐術使人交付，必須被詐欺人因其詐術而陷於錯誤，若其所用方法，不能認
    為詐術，亦不致使人陷於錯誤，即不構成該罪（最高法院四十六年臺上字第二六
    ○號判例參照）。
三、本件公訴人認被告甲○○涉犯前開偽造有價證券、詐欺犯行，無非是以告訴人之
    代表人乙○○及代理人蔡建賢律師於偵、審中之指訴，支票及退票理由單各一紙
    、帳冊一份、匯款單一份，及被告甲○○負責高頂公司之會計業務，前開六十萬
    元之款項亦係匯入其帳戶，資為論罪之依據。訊之被告甲○○固坦承係高頂公司
    之名義上負責人，並負責會計工作等事實，惟堅決否認有何變造有價證券、詐欺
    犯行，辯稱：伊僅係高頂公司掛名之負責人，實際負責人係被告丙○○，伊只擔
  任會計，不認識乙○○，亦未與乙○○接觸，系爭支票是丙○○交給伊入帳的，
    所以伊才在後面背書，後來，丙○○說這張支票是要付給別人的，所以伊才將支
    票抽出來，不能以伊有背書，即認定伊與有詐騙告訴人等語。
四、經查：
（一）被告甲○○係高頂公司之名義負責人，實際負責人係被告丙○○，已據被告丙○○、甲○○陳明在卷，而告訴人之代表人乙○○及代理人於偵審中，均指稱
      ：被告丙○○向其佯稱可將農地變更為工業用地，及可代為辦理農地所有權移
      轉登記等語，並未具體指訴被告甲○○有何施用詐術使其陷錯誤之犯行，又告
      訴人所提出之帳冊，有關高頂公司款項之簽收，均係被告丙○○所簽收，是被
      告甲○○辯稱：伊僅係掛名之負責人，未與乙○○接觸等語，尚非虛詞。又系
      爭支票發票日之變造，係被告丙○○所為，已如前述，依卷內所存之資料，尚
      無法證明被告甲○○有何與被告丙○○共同變造系爭支票之犯行。
（二）乙○○於八十五年十月十六日匯款六十萬元至被告甲○○帳戶之事實，業據為
      被告甲○○陳明在卷，並有台灣銀行匯款單一紙在卷可稽，惟告訴人於告訴狀
      已陳明係被告丙○○向乙○○表示已委託他人代辦農地所有權移轉登記，並代
      墊六十萬元，告訴人必須償還之六十萬元，告訴人始匯款六十萬元至被告甲○○之帳戶，並於偵訊中陳明：因帳冊及支票是匯入被告甲○○之帳戶，才告其
      詐欺等語（八十八年度偵字第六三五三號卷第六十七頁反面），被告甲○○與
      丙○○係夫妻，甲○○復為高頂公司名義上之負責人，則被告丙○○借用被告
      甲○○之帳戶從事金錢往來，乃事理之常，尚難以此遽認被告甲○○與被告丙○○有詐欺及變造有價證券之犯意聯絡及行為分擔。
（三）綜上所述，既無積極證據足資證明被告甲○○有何施用詐術，使乙○○陷於錯
      誤及變造上開支票之犯行，是被告甲○○與刑法詐欺取財罪及變造有價證券罪
      之構成要件不符，而前開匯款單固足認乙○○係將六十萬元匯入被告甲○○之
      帳戶，然尚不得據此推論被告甲○○有何施用詐術及變造前開支票之犯行，亦
      難據此而認被告甲○○與被告丙○○就前開詐欺及該造有價證券等犯行，有犯
      意聯絡及行為分擔，自難以變造有價證券、詐欺取財罪相繩，此外，復查無其
      他積極證據，足資證明被告甲○○確有公訴人所指之變造有價證券、詐欺犯行
      ，不能證明被告甲○○犯罪，應為無罪判決之諭知。
據上論斷，應依刑事訴訟法第二百九十九條第一項前段、第三百零一條第一項，刑法
第五十六條、第二百零一條第一項、第三百三十九條第一項、第五十五條、第五十九
條、第二百零五條、第二百十九條，罰金罰鍰提高標準條例第一條前段，判決如主文
。
本案經檢察官王朝震到庭執行職務。
中      華      民      國    九十      年     十一     月     二十     日
                                  臺灣高雄地方法院刑事庭
                                      法  官    涂裕洪
右正本證明與原本無異。
如不服本判決，應於判決送達後十日內，向本院提出上訴狀。
                                      書記官    賴佳慧
中    華    民    國      九十      年      十一      月      二十二    日
附錄本判決論罪法條：
刑法第二百零一條：
  意圖供行使之用，而偽造、變造公債票、公司股票或其他有價證券者，處三年以上
  十年以下有期徒刑，得併科三千元以下罰金。
  行使偽造、變造之公債票、公司股票或其他有價證券，或意圖供行使之用，而收集
  或交付於人者，處一年以上七年以下有期徒刑，得併科三千元以下罰金。


司法院資訊處製作；財團法人民間司法改革基金會備份。
